【裁判字號】    90,判,2372
【裁判日期】    901213
【裁判案由】    新型專利異議
【裁判全文】
最  高  行  政  法  院  判  決                    九十年度判字第二三七二號
    原      告  甲○○
    訴訟代理人  陳金鈴
    被      告  經濟部智慧財產局
    代  表  人  陳明邦
右當事人間因新型專利異議事件，原告不服行政院中華民國八十八年九月九日台八十
八訴字第三四一一三號再訴願決定，提起行政訴訟。本院判決如左：
    主  文
原告之訴駁回。
訴訟費用由原告負擔。
    事  實
緣本件關係人黃政維於民國八十四年七月十四日以其「機車煞車盤結構改良」裝置向
被告機關申請新型專利，經編為第00000000號審查、再審查，准予專利。公
告期間，原告以本案有違修正前專利法第九十八條第一項第一款及第二項規定，檢具
日商．KITACO公司目錄及型號000-0000000 煞車盤實物暨照片（以下稱引證資料），
對之提起異議，案經被告審查，為本案異議不成立之審定，發給八十七年十二月二十
一日台專（判）○五○二六字第一四六六四四號專利異議審定書。原告不服，循序提
起一再訴願，遞遭決定駁回，乃提起本件行政訴訟。茲摘兩造訴辯意旨如次：
原告起訴意旨略謂：揆諸再訴願決定意旨，本件爭議在於「本案具一波浪形之墊圈，
定位環筒於其圓柱環面近一底端適當位置處設一凹環，於另一底端垂直延伸設一凸環
，與異議引證資料所示裝置並不相同」，惟自異議引證資料證物三及證物四同實物之
相片可知，引證資料定位環筒兩端亦分別具有「凹環」與「凸環」，且其所在位置皆
同於本案，此以單純比對方式即可得知兩案不但結構相同，並相對位置一致，是以，
引證資料確已揭露本案之「墊圈」及「定位環筒」之構造。而本案僅將引證資料之「
墊圈」簡易更換為「具波浪狀之墊圈」，顯已構成修正前專利法第九十八條第二項規
定「運用申請前既有之技術或知識，而為熟習該項技術者所能輕易完成者」之要件，
詎被告及一再訴願決定機關未查及此，仍謂兩者構造並不相同，亦未說明其相異之理
由，其認事用法顯有違誤，請判決撤銷再訴願決定、訴願決定及原處分等語。
被告答辯意旨略謂：查本案之定位環筒及波浪型墊圈等之組合技術裝置，其中定位環
筒於其圓柱環面近一底端適當位置處設一凹環，而於另一底端垂直延伸設一凸環，以
及一呈波浪型墊圈等裝置與異議證據三裝置不相同，故具有新穎性。而波浪型墊圈具
有可自動調整由來令片夾合煞車環盤所施力後之平均受力點，以保持煞車環盤與來令
片摩擦貼合之功效進步性，是原告之訴為無理由，請求判決駁回等語。
    理  由
按稱新型者，謂對物品之形狀、構造或裝置之創作或改良，為專利法第九十七條所規
定。又公告中之新型，任何人認有違反專利法第九十七條至第九十九條規定而向專利
專責機關提起異議者，依同法第一百零二條第一項規定，除應備具異議書外，並應附
具證明文件；從而有無違反專利法規定之情事，依法應由異議人附具證據供查。本件
關係人黃政維於八十四年七月十四日以其「機車煞車盤結構改良」裝置向被告申請新
型專利，經編為第00000000號審查、再審查，准予專利。公告期間，原告以
本案有違修正前專利法第九十八條第一項第一款及第二項規定，檢具日商．KITACO公
司目錄及型號000-0000000 煞車盤實物暨照片（下稱引證資料），對之提起異議，案
經被告審查，為本案異議不成立之審定，發給八十七年十二月二十一日台專（判）○
五○二六字第一四六六四四號專利異議審定書。原告不服，乃循序提起本件行政訴訟
，主張如事實欄所載。經查：（一）、本件被告以引證資料所示之浮動式煞車盤係將
煞車環盤、定位環盤活動套合，交界處分別具設半圓缺口以活動套設定位環筒，藉由
墊圈及C 形扣環卡扣定位環筒，使煞車環盤及定位環盤形成活動、浮動組合，以於煞
車環盤高速旋轉下，緊急受來令片貼合摩擦時，能自動調整使偏斜現象抑制至最低限
度，惟並未揭露本案之定位環筒及波浪形墊圈，本案定位環筒一底端設一凸環，另一
底端適當位置處設一凹環，本案之波浪形墊圈，可自動調整由來令片夾合煞車環盤所
施力後之平均受力點，以保持煞車環盤與來令片摩擦貼合，具進步性。本案無違修正
前專利法第九十八條第一項第一款及第二項規定，乃為本案異議不成立之審定。（二
）、原告主張本案之煞車環盤、定位環盤、定位環筒、墊圈及C 形扣環已為引證資料
所揭露，不具新穎性，而本案以波浪形墊圈作為彈性抵頂之技術為業界所慣用，且屬
多餘之結構，亦不具增進之功效等語。惟本案具一呈波浪形之墊圈，定位環筒於其圓
柱環面近一底端適當位置處設一凹環，於另一底端垂直延伸設一凸環，與引證資料所
示裝置並不相同，本案具新穎性。至原告所主張本案僅減少噪音，並不影響煞車效果
等語。但噪音之減少亦屬增進功效之部分，引證資料不足以證明本案有違修正前專利
法第九十八條第一項第一款及第二項規定；又本案之波浪形墊圈雖屬小零件，卻可達
預設之功效，且其整體形態並未揭示於引證資料，要難否定本案之專利性。（三）、
綜上所述，引證資料尚不足以證明本案有違修正前專利法第九十八條第一項第一款及
第一第二項之規定。矧且本件事證業據訴願機關經濟部於一再訴願程序中，曾先後送
請國立中山大學機械工程學系，基於其專業知能提供審查意見，均認本案與引證案結
構上之不盡相同，本案有功效增進，原處分並無違誤在案，有國立中山大學機械工程
學系所八十八年三月十九日87中系機字第八八號函、八十八年四月十九日87中系機字
第九九號函及八十八年七月四日87中系機字第一二三號函所附意見書附於訴願卷可稽
。按其所提供意見，客觀公正，自堪採憑。原告所訴各節核屬其主觀之見，尚非可採
。是被告為本件異議不成立之審定，核無違誤，一再訴願決定遞予維持，俱無不合。
原告仍執前詞爭訟，其訴為無理由，應予駁回。
據上論結，本件原告之訴為無理由，爰依行政訴訟法施行法第二條、行政訴訟法第九
十八條第三項前段，判決如主文。
中    華    民    國      九十      年      十二      月      十三      日
                    最 高 行 政 法 院  第 四 庭
                                審 判 長 法  官      葉  振  權
                                         法  官      黃  璽  君
                                         法  官      吳  錦  龍
                                         法  官      劉  鑫  楨
                                         法  官      吳  明  鴻
右  正  本  證  明  與  原  本  無  異
                                         法院書記官  陳  盛  信
中    華    民    國      九十      年      十二      月      十三      日


司法院資訊處製作；財團法人民間司法改革基金會備份。
